【裁判字號】    91,訴,56
【裁判日期】    921118
【裁判案由】    侵權行為損害賠償
【裁判全文】
臺灣高等法院民事判決                                九十一年度訴字第五六號
    原      告  乙○○○
    訴訟代理人  王勝彥律師
    複  代理人  吳孟玲律師
    訴訟代理人  黃穆得
    被      告  甲○○
    訴訟代理人  王建中律師
當事人間因侵權行為損害賠償事件，經本院刑事庭移送前來，本院於九十二年十月二
十八日言詞辯論終結，判決如下：
    主      文
原告之訴及其假執行之聲請均駁回。
訴訟費用由原告負擔。
    事      實
甲、原告方面：
一、聲明：
  (一)被告應給付原告新臺幣（下同）三百萬元及自民國九十一年六月二十六日（即附
    帶民事訴訟狀繕本送達被告翌日）起至清償日止，按年息百分之五計算之利息。
  (二)陳明願供擔保，請准宣告假執行。
二、陳述略以：
    被告、訴外人賴淑貞及原告係臺北市○○區○○段二小段二八三地號土地（下稱
    系爭二八三地號土地）分別共有人，應有部分分別為四分之一、四分之一、二分
    之一，被告明知土地共有人出賣其應有部分時，他共有人得以同一價格優先承購
    ，且其與賴淑貞一同出賣土地持分予蔡莉莉時，共有人原告並未放棄優先承購權
    ，詎被告未依法通知原告為優先購買，竟向不知情代書即訴外人陳玉蘭訛稱原告
    已放棄優先承買權，利用陳玉蘭在土地所有權移轉登記申請書備註欄上蓋印「優
    先承買權人已放棄優先承買權屬實如有不實，出賣人法律賠償責任」等語，向臺
    北市松山地政事務所辦理被告及賴淑貞所有系爭二八三地號土地應有部分移轉登
    記（下稱系爭所有權移轉登記）予蔡莉莉，使公務員為不實之登載，造成原告就
    系爭二八三地號土地所有權不完整，並與蔡莉莉形成新共有人關係，致原告向被
    告及賴淑貞所購得坐落同小段二八二地號土地，門牌號碼台北市○○街一七六號
    一、二樓房屋（下稱系爭建物，系爭二八三地號土地即坐落於系爭建物前），嗣
    後如欲轉賣時，即受有跌價損失；而原告所經營之魚攤，因蔡莉莉在旁擺設雞攤
    ，亦受有營業損失；原告並受有無法出租系爭二八三地號土地月租三萬元等消極
    損害。又被告涉犯刑法第二百十四條使公務員登載不實事項於公文書罪部分亦經
    判處有期徒刑三月確定，爰依民法第一百八十四條第二項規定，請求被告於三百
    萬元範圍內賠償原告所受之損害。
三、證據：聲請就系爭二八三號土地移轉予非系爭建物所有人蔡莉莉，是否致原告受
    有損害及數額若干為鑑定。
乙、被告方面：
一、聲明：
  (一)駁回原告之訴。
  (二)若受不利判決，願供擔保請准免為假執行。
二、陳述略以：
    被告與賴淑貞出賣系爭二八三地號土地予蔡莉莉時，代書僅告知被告謂如欲出賣
    系爭土地二分之一必須原告不願以同等價格購買，始可賣給第三人，但未告知法
    律規定須有十日之通知期間，被告尚且曾表示如原告願以同等價格購買，即非一
    定讓售予蔡莉莉，是原告縱有優先承買權，但始終未以二百萬元之同等價格購買
    ，與優先承買之要件自有未符，原告即無其所主張因優先購買權受到侵害，致受
    有轉賣利益之跌價損失、營業利益損失及月租三萬元之損失，且其所主張之損害
    與被告之行為間核無因果關係。再者，財團法人台灣經輔研究所（下稱台灣經輔
    所）出具之鑑定報告書有諸多瑕疵，並不得據此採為損害數額之認定，縱鑑定結
    果計算出每項比例之數額，亦難謂係原告之損害。
三、證據：提出九十年訴字第四０四一號民事起訴狀、九十一年上易字第二四號民事
    準備及撤回書狀等為證。
丙、本院依職權調取本院九十一年度上易字第一二八九號被告被訴偽造文書刑事卷全
    卷及本院九十一年度上易第二四號塗銷所有權移轉登記民事卷。
    理      由
甲、程序方面：
一、當事人就已起訴之事件，於訴訟繫屬中更行起訴，固為民事訴訟法第二百五十三
    條規定所不許，惟該條所禁止之重訴，自指同一事件而言。所謂同一事件，必同
    一當事人，就同一法律關係，而為同一之請求，若此三者有一不同，即不得謂為
    同一事件，而受重訴之禁止（最高法院十九年上字第二七八號判例要旨、八十六
    年度台上字第三０八八號判決要旨參照）。查原告提起本件訴訟，係主張因被告
    甲○○偽稱原告業經行使優先承買權，使公務員登載不實之行為，致受有其所有
    系爭建物轉賣利益之跌價損失、營業利益損失及月租三萬元等損失共三百萬元之
    損害，爰依民法第一百八十四條第二項規定請求被告賠償其損害，核與原告於本
    院另案九十一年上易字第二四號塗銷所有權移轉登記等事件中，係主張系爭所有
    權移轉登記無效，其移轉登記行為侵害原告權利，依民法第一百八十四條第一項
    規定請求本件被告、賴淑貞、蔡莉莉三人應連帶按月於每月一日給付本件原告三
    萬元（見本院卷第二四至二五頁、第三二至三三頁），除當事人及聲明不同外，
    所據以請求之訴訟標的法律關係及基礎事實亦不盡相同，即非同一事件，尚無更
    行起訴禁止之適用。是前開另件塗銷所有權移轉登記事件，於九十二年四月十五
    日固撤回先位聲明及備位聲明第三項，本件亦無民事訴訟法第二百六十三條第二
    項規定之適用，合先說明。
二、本件原告於訴訟程序中原追加賴淑貞、蔡莉莉為被告，嗣未經言詞辯論時，即撤
    回之，並經賴淑貞、蔡莉莉同意，於法亦無不合，應予准許。
乙、實體方面：
一、原告起訴主張：伊、被告及賴淑貞為系爭二八三地號土地分別共有人，應有部分
    為二分之之、四分之一、四分之一，詎被告與賴淑貞共同出賣其所有系爭二八三
    號土地應有部分予蔡莉莉時，其明知共有人即伊並未放棄優先承購權，乃被告未
    依法通知伊，竟向代書陳玉蘭訛稱伊已放棄優先承買權，利用陳玉蘭在土地所有
    權移轉登記申請書備註欄上蓋印「優先承買權人已放棄優先承買權屬實如有不實
    ，出賣人法律賠償責任」等語，向臺北市松山地政事務所辦理系爭所有權移轉登
    記，使公務員為不實之登載，造成伊就系爭二八三地號土地所有權不完整，並與
    蔡莉莉形成新共有人關係，致伊受有所有系爭建物轉賣跌價損失、魚攤營業損失
    、無法出租系爭二八三地號土地月租三萬元等消極損害，為此請求被告賠償伊三
    百萬元損害及法定遲延利息等語。
二、被告則以：伊與賴淑貞出賣系爭二八三地號土地予蔡莉莉時，代書僅告知伊如欲
    出賣系爭土地二分之一必須原告不願以同等價格購買，始可賣給第三人，但未告
    知法律規定須有十日之通知期間，伊尚且曾表示如原告願以同等價格購買，即非
    一定讓售予蔡莉莉，是原告縱有優先承買權，但始終未以二百萬元之同等價格購
    買，與優先承買之要件自有未符，原告即無其所主張之損失等語，資為抗辯。是
    本件所應審究者，核為被告有無使公務員登載不實之行為？如有，其行為是否致
    原告受有損害？
三、查原告主張：兩造及賴淑貞均為系爭二八三地號土地分別共有人，被告及賴淑貞
    業將其等所有系爭二八三號土地應有部分共二分之一讓售予蔡莉莉，被告並委請
    陳玉蘭蓋印表示「優先承買權人已放棄優先承買權屬實如有不實，出賣人法律賠
    償責任」等語，向臺北市松山地政事務所辦理系爭所有權移轉登記等情，為被告
    所不爭執，並經本院依職權調取本院上開被告被訴偽造文書刑事卷及本院另案九
    十一年度上易第二四號民事卷閱明屬實，堪認原告此部分主張為真正。原告復主
    張被告訛稱其已放棄優先承買權，使公務員為不實之登載，致其受有損害，則為
    被告所否認，並以前詞置辯，是本院所應審究者，核為被告有無使公務員登載不
    實之行為？如有，其行為是否致原告受有損害？
四、經查：
  (一)被告與賴淑貞出賣系爭建物、其上坐落基地與系爭二八三號土地應有部分二分之
    一予原告時，曾經承辦代書李瑞珠、曾颺星於本院上開刑案第一審訊問時結證稱
    其曾多次詢問被告是否要欲將剩餘之應有部分二分之一之土地併出賣予原告，但
    被告均表示不賣，因為要節省土地增值稅等語甚明（見上開刑案第一審卷第一四
    ０至一五二頁、二三七至二三八頁）。代書陳玉蘭亦於上開刑案審理時證稱﹕九
    十年五月八日或九日，賴淑貞、被告、蔡莉莉夫婦至伊事務所要簽系爭二八三地
    號土地其餘二分之一持分之買賣契約，並提出原告與賴淑貞、被告簽訂另外二分
    之一持分的買賣契約給伊看，伊告知須先問過自訴人要不要承買，故當天並未簽
    成合約等語綦詳（見上開刑案第一審卷第一０一頁），且經本院依職權調取上開
    刑事卷查證明確，足見被告於出賣系爭土地予原告時，即不願併將剩餘之二分之
    一之應有部分土地出賣予原告，且其後將系爭二八三號土地所餘應有部分二分之
    一出賣予蔡莉莉時，並未踐行通知程序，而逕於申請書上為不實之聲明。至於被
    告所指原告未願以同等價格向其購買云云，實係其將系爭二八三號土地應有部分
    移轉予蔡莉莉後，原告另案提起本院上開民事訴訟所為之主張，堪認原告主張被
    告未依法通知，復於土地登記申請書為上述不實之聲明乙節非虛，被告辯稱原告
    不符合優先承買權之構成要件云云，自不足採，其所涉犯刑法第二百十四條使公
    務員登載不實事項於公文書罪，亦經本院判處有期徒刑三月，如易科罰金，以三
    百元折算一日確定，有本院九十一年度上易字第一二八九號刑事判決附卷可憑（
    見本院卷第四至十四頁），堪認原告主張被告未依土地法第三十四條之一第四項
    及土地法第三十四條之一執行要點第十點第二項規定，通知其是否欲行使優先承
    買權，有違反保護他人法律之行為等語屬實。
  (二)惟查刑法第二百十四條規定中所指「足以生損害於公眾或他人」，係採抽象危險
    主義，指行為人使公務員登載不實之結果，有致生損害於公眾或他人之虞或其危
    險性為已足，並不以公眾或他人果已受其損害為必要，是本件被告固涉犯上開罪
    名，然原告是否因此受有實際上之損害而得請求賠償，即須依實際情形具體認定
    ，尚不得遽謂原告即受有損害。
  (三)按「損害賠償，除法律另有規定或契約另有訂定外，應以填補債權人所受損害及
    所失利益為限。依通常情形，或依已定之計劃、設備或其他特別情事，可得預期
    之利益，視為所失利益」，為民法第二百十六條第一項所明定。又所謂所受損害
    ，即現存財產因損害事實之發生而被減少，屬於積極的損害。所謂所失利益，即
    新財產之取得，因損害事實之發生而受妨害，屬於消極的損害（最高法院四十八
    年度台上字第一九三四號判例要旨參照）。原告固主張其受有所有系爭建物轉賣
    跌價損失、魚攤營業損失、無法出租系爭二八三地號土地月租三萬元等消極損害
    云云。然查：
    1.原告除向被告、賴淑貞買受系爭建物一、二樓外，並向被告、賴淑貞購得系爭
      二八三號土地應有部分二分之一，其產權完整乙節，業經本院依聲請函台灣經
      輔院鑑定在案，有鑑定報告書附卷外可參（見該報告書第三頁），且原告並未
      舉證證明其業已有讓售系爭建物計劃，或已達成何重購協議，依上開說明，即
      難遽其受有將系爭建物轉賣跌價之利益損失或重購損失可言。
    2.原告復謂因蔡莉莉從事販雞生意，致其設攤販魚受影響而受有營業損失，且喪
      失出租系爭二八三號土地應有部分二分之一月租三萬元之利益云云，然查系爭
      二八三號土地為系爭建物之建築基地，其上無建物，核屬法定空地乙節，業經
      本院調取本院上開另案民事案卷閱明屬實，亦為原告於另案中所主張者，及有
      鑑定報告書附卷可憑，而原告係無照營業攤販，乃其所不爭，是其利用法定空
      地設攤販魚，容屬受有違章使用法定空地之反射利益，縱認其主張營業額減少
      、可出租三萬元等語屬實，亦難謂其受有營業損失或無法出租之租金損害，其
      主張殊不足取。
五、綜上所述，原告並未因被告上開使公務員登載不實之行為，致生受有其所指之消
    極損害之結果，其依侵權行為法律關係，請求被告賠償其三百萬元及法定遲延利
    息，洵屬無據，應予駁回。原告之訴既經駁回，則其假執行之聲請，當失所附麗
    ，併駁回之。
六、本件事證已臻明確，兩造其餘主張及攻擊防禦方法，經核對本件判決結果無影響
    ，爰不逐一論述，附此敘明。
據上論結，本件原告之訴為無理由，依民事訴訟法第第七十八條，判決如主文。
中      華      民      國    九十二    年     十一     月    十八      日
                                民事第六庭
                                    審判長法  官  蔡    燉
                                          法  官  楊  絮  雲
                                          法  官  黃  莉  雲
正本係照原本作成。
如不服本判決，應於收受送達後二十日內向本院提出上訴書狀，其未表明上訴理由者
，應於提出上訴後二十日內向本院補提理由書狀（均須按他造當事人之人數附繕本）
上訴時應提出委任律師或具有律師資格之人之委任狀；委任有律師資格者，另應附具
律師資格證書及釋明委任人與受任人有民事訴訟法第四百六十六條之一第一項但書或
第二項（詳附註）所定關係之釋明文書影本。
中      華      民      國    九十二    年    十一     月     十九      日
                                          書記官  秦  仲  芳
附註：
民事訴訟法第四百六十六條之一（第一項、第二項）：
對於第二審判決上訴，上訴人應委任律師為訴訟代理人。但上訴人或其他法定代理人
具有律師資格者，不在此限。
上訴人之配偶、三親等內之血親、二親等內之姻親，或上訴人為法人、中央或地方機
關時，其所屬專任人員具有律師資格並經法院認為適當者，亦得為第三審訴訟代理人
。


司法院資訊處製作；財團法人民間司法改革基金會備份。
